【裁判字號】    99,上,30
【裁判日期】    990928
【裁判案由】    拆屋還地等
【裁判全文】
臺灣高等法院民事判決                    99年度上字第30號
上  訴  人  甲○○
            乙○○
共      同
訴訟代理人  江肇欽律師
複 代理 人  彭上華律師
被 上訴 人  大洋僑果股份有限公司
法定代理人  丙○○
訴訟代理人  陳啟昌律師
上列當事人間請求拆屋還地等事件，上訴人對於中華民國98年11
月20日臺灣臺北地方法院98年度訴字第 858號第一審判決提起上
訴，經本院於99年 8月31日言詞辯論終結，判決如下：
    主      文
原判決關於命上訴人自民國九十九年一月一日起至返還占用土地
之日止，應按年給付之金額超過新台幣柒萬壹仟捌佰玖拾元部
分，及該部分假執行宣告之裁判均廢棄。
上開廢棄部分，被上訴人在第一審之訴及假執行之聲請均駁回。
其餘上訴駁回。
第二審訴訟費用由上訴人負擔。
原判決主文第一項更正為：「上訴人應共同將坐落臺北市○○區
○○段三小段五０地號、同所十八地號內如附圖所示Ａ部分土地
面積九點六三平方公尺（包括同所五０地號面積八點六三平方公
尺及同所十八地號面積一平方公尺）土地上之鐵皮增建、及坐落
同所十八地號內如附圖所示Ｂ部分土地面積二點七六平方公尺土
地上之雨遮、看板拆除，並將上開占用之同所十八地號土地返還
被上訴人，將同所五０地號土地返還被上訴人及共有人王庚鑫」
。
    事實及理由
一、本件上訴人聲明求為判決：(一)原判決廢棄。(二)被上訴人在第
    一審之訴及假執行之聲請均駁回。
    被上訴人聲明求為判決：
    上訴駁回。惟原判決主文第一項更正為：「上訴人應共同將
    坐落臺北市○○區○○段 3小段50地號、同所18地號（下稱
    系爭50、18地號）內如附圖所示 A部分土地面積9.63平方公
    尺（包括同所系爭50地號面積8.63平方公尺及同所系爭18地
    號面積 1平方公尺）土地上之鐵皮增建、及坐落系爭18地號
    內如附圖所示 B部分土地面積2.76平方公尺土地上之雨遮、
    看板拆除，並將上開占用之系爭18地號土地返還被上訴人、
    將系爭50地號土地返還被上訴人及共有人王庚鑫」（見本院
    卷83頁背面）。
二、按送達不能依前二條規定為之者，得將文書寄存送達地之自
    治或警察機關，並作送達通知書兩份，一份黏貼於應受送達
    人住居所、事務所、營業所或其就業處所門首，另一份置於
    該送達處所信箱或其他適當位置，以為送達；寄存送達，自
    寄存之日起，經10日發生效力，民事訴訟法第138條第1項、
    第 2項定有明文。又寄存送達之處所如確為應受送達人當時
    之住居所、事務所或營業所，則於該處所為之寄存送達即為
    合法，應受送達人究於何時前往領取應受送達之文書，或並
    未前往領取，該文書嗣經退還原送達法院，於送達之效力均
    無影響（最高法院89年度台聲字第13號裁定參照）。又言詞
    辯論期日，當事人之一造不到場者，得依到場當事人之聲請
    ，由其一造辯論而為判決，亦為同法第385條第1項前段所明
    定。經查，原審應送達於上訴人之民國（下同）98年10月30
    日言詞辯論通知書，已分別交由郵務機構送達至上訴人戶籍
    地之「台北市○○區○○街21巷10號 2樓」（見原審卷26、
    94、96頁）及其營業所之「台北市○○區○○路 534號」（
    見原審卷95、97頁及本院卷15頁），惟因未獲會晤上訴人，
    亦無受領文書之同居人或受僱人，乃於同年月19日寄存於台
    北市政府警察局中山分局大直派出所，並作送達通知書兩份
    ，一份黏貼於上開處所之門首，另一份置於上開處所之信箱
    ，此有送達證書可稽（見原審卷94至97頁），並經本院函請
    中華郵政股份有限公司台北郵局查復屬實，有該局99年3 月
    10日北三投字第0990800017號函足按（見本院卷26頁），是
    該寄存送達自屬合法。雖依台北市政府警察局中山分局99
    年3月10日北市警中分刑字第09930948800號函所示，上訴人
    並未前往領取上開言詞辯論通知書（見本院卷29頁），惟於
    上開合法寄存送達之效力不生影響。準此，上訴人既經合法
    通知，無正當理由而於言詞辯論期日不到場，原審因而依到
    場被上訴人之聲請，由其一造辯論而為判決，自無不合。是
    上訴人抗辯原審未合法送達言詞辯論期日通知書予伊等，竟
    逕依被上訴人之聲請而為一造辯論判決，其訴訟程序有重大
    瑕疵云云，殊不足取，其據此請求將本件發回原審法院更為
    審理，自屬無據。合先敘明。
三、被上訴人起訴主張：伊於97年10月29日登記取得系爭50地號
    土地所有權應有部分1萬分之7,463，並與訴外人王庚鑫分別
    共有該筆土地；又於97年11月14日登記取得系爭18地號土地
    所有權全部（以下將50、18地號土地合稱系爭土地）。上訴
    人未得伊及共有人王庚鑫之同意，共同無權占有系爭地號內
    如附圖所示 A部分土地面積9.63平方公尺（鐵皮增建部分，
    其中系爭50地號面積為8.63平方公尺，系爭18地號面積為 1
    平方公尺）、 B部分土地面積2.76平方公尺（雨遮、看板部
    分，全係系爭18地號土地所占用），供作搭建建物開設高雄
    黑輪大王小吃店之基地使用，伊自得請求上訴人將該占用部
    分之地上物拆除，並將該占用部分土地返還予伊（系爭18地
    號土地部分），或返還予伊及共有人王庚鑫（系爭50地號土
    地部分）。又上訴人無權占用上開部分土地，受有相當於租
    金之不當得利，致伊受有損害，伊亦得請求上訴人自97年11
    月15日起，至彼等返還系爭土地之日止，按年給付相當於租
    金之不當得利新臺幣（下同）8萬0,270元等情，爰依據民法
    第767條第1項、第821條但書、第179條前段、第184條第1項
    前段、第185條第1項之規定，求為命：(一)上訴人應共同將坐
    落系爭地號內如附圖所示 A部分土地面積9.63平方公尺（包
    括系爭50地號面積8.63平方公尺及系爭18地號面積 1平方公
    尺）土地上之鐵皮增建、及坐落系爭18地號內如附圖所示 B
    部分土地面積2.76平方公尺土地上之雨遮、看板拆除，並將
    上開占用之系爭18地號土地返還被上訴人、系爭50地號土地
    返還被上訴人及共有人王庚鑫；(二)上訴人應自97年11月15日
    起，至返還前項土地之日止，按年給付被上訴人8萬0,270元
    之判決。
    上訴人則以：伊等占用系爭土地搭建違章建築作為攤販使用
    ，對於系爭土地之利用強度不高，獲利亦不佳，被上訴人請
    求按系爭土地申報地價年息 10%計算相當於租金之不當得利
    ，顯屬過高云云；上訴人乙○○並另以：系爭土地原為國有
    ，當時即為伊所占用，伊曾向管理機關財政部國有財產局（
    下稱國有財產局）表達申購或承租系爭土地之意願，詎國有
    財產局未先通知伊，即將系爭土地出售予被上訴人，應有未
    合云云，資為抗辯。
四、經查被上訴人主張伊於97年10月29日登記取得系爭50地號土
    地所有權應有部分1萬分之7,463，並與訴外人王庚鑫分別共
    有該筆土地；又於97年11月14日登記取得系爭18地號土地所
    有權全部。又上訴人共同占用系爭地號內如附圖所示 A部分
    面積9.63平方公尺（包括系爭50地號面積8.63平方公尺及系
    爭18地號面積 1平方公尺）土地搭建鐵皮建物，又共同占用
    系爭18地號內如附圖所示 B部分面積2.76平方公尺土地設置
    雨遮、看板之事實，業據其提出系爭土地登記謄本及現場照
    片為證（見原審卷7至9頁），並經原審赴現場勘驗及囑託地
    政機關派員測量屬實，製有複丈成果圖可稽（見原審卷60、
    61、67頁及本院卷），復經本院囑託地政機關補充標示面積
    明確（見本院卷75、77頁），且為上訴人所不爭執，自堪信
    為真實。
五、按所有人對於無權占有或侵奪其所有物者，得請求返還之；
    對於妨害其所有權者，得請求除去之，民法第767條第1項定
    有明文。又各共有人對於第三人，得就共有物之全部，為本
    於所有權之請求。但回復共有物之請求，僅得為共有人全體
    之利益為之，亦為同法第 821條所明定。本件被上訴人主張
    上訴人未經伊及系爭50地號土地之共有人王庚鑫之同意，占
    有系爭50、18地號內如附圖所示A、B部分土地，為上訴人所
    不爭執。雖上訴人乙○○抗辯系爭土地前登記為國有時，即
    為伊所占有，並曾向管理機關國有財產局表達申購或承租意
    願，國有財產局未先通知伊，即將系爭土地出售予被上訴人
    云云。惟上訴人既自認與國有財產局間就系爭土地並無租賃
    關係存在（見本院卷51頁背面），而上訴人復不能證明彼等
    有何占有系爭土地之正當權源，自屬無權占有。從而，被上
    訴人本於上開規定，請求上訴人應共同將坐落系爭地號內如
    附圖所示 A部分土地面積9.63平方公尺（包括系爭50地號面
    積8.63平方公尺及系爭18地號面積 1平方公尺）土地上之鐵
    皮增建、及坐落系爭18地號內如附圖所示 B部分土地面積2.
    76平方公尺土地上之雨遮、看板拆除，並將上開占用之系爭
    18地號土地返還被上訴人、系爭50地號土地返還被上訴人及
    共有人王庚鑫，應屬有據。
六、次按無法律上之原因而受利益，致他人受損害者，應返還其
    利益，民法第 179條前段定有明文；又無權占有他人土地，
    可能獲得相當於租金之利益為社會通常之觀念（最高法院61
    年臺上字第1695號判例參照）。本件被上訴人於97年10月29
    日登記取得系爭50地號土地所有權應有部分1萬分之7,463，
    及於97年11月14日登記取得系爭18地號土地所有權全部時，
    系爭土地已遭上訴人所有上開地上物無權占有，系爭50、18
    地號土地遭占有之面積依序為8.63平方公尺、3.76平方公尺
    之土地（其計算式為：1平方公尺+2.76平方公尺= 3.76平方
    公尺），上訴人可能獲得相當於租金之利益，被上訴人因而
    受有損害，是依前揭說明，被上訴人自得請求上訴人返還自
    97年11月14日起，至返還上開占用土地之日止之不當得利。
    經查，系爭土地位於台北市○○路與大直街交岔路口，面對
    大直國小，臨近大直捷運站第 2出口處，而北安路上商店林
    立，交通便捷，上訴人占用系爭土地經營小吃店等情，業經
    原審赴現場勘驗屬實（見原審卷60頁），並有現場照片足按
    （見原審卷第9頁及本院卷55至61頁）。又系爭土地96年1月
    份之申報地價為申報地價為8萬0,700元、99年 1月份之申報
    地價為7萬0,480元，亦有土地登記謄本可稽（見本院卷93至
    96頁）。爰斟酌系爭土地之位置、商業繁榮程度及上訴人利
    用系爭土地之經濟價值等一切情狀，並參酌土地法第 105條
    準用第97條第 1項之規定，因認被上訴人得請求上訴人給付
    相當於租金利益之不當得利，應以系爭土地當年度申報總價
    年息10%計算為適當。 準此，被上訴人自97年11月15日起，
    至98年12月31日止，得請求上訴人按年給付之金額應為 8萬
    2,318元（其計算式為：80,700元×8.63平方公尺×應有部
    分7,463/10,000×10%×1年=51,975元─系爭50地號部分；
    80,700元×3.76平方公尺×10%×1年= 30,343元─系爭18地
    號部分。51,975元+30,343元=82,318元），惟被上訴人就此
    部分僅請求上訴人按年給付8萬0,270元，應屬有據。另被上
    訴人自99年1月1日起，至上訴人返還上開占用土地之日止，
    得請求上訴人按年給付之金額為7萬1,893元（其計算式為：
    70,480元×8.63平方公尺×應有部分7,463/10,000×10%×1
    年=45,393元─系爭50地號部分；70,480元×3.76平方公尺
    ×10%×1年=26,500元─系爭18地號部分。45,393元+26,500
    元=71,893元），被上訴人就此部分請求上訴人按年給付7萬
    1,893元部分，應屬有據；至超過部分之請求，即屬無據。
七、綜上所述，被上訴人本於民法第767條第 1項、第821條但書
    及第 179條前段之規定，請求：(一)上訴人應共同將坐落系爭
    50 、18地號內如附圖所示A部分土地面積9.63平方公尺（包
    括系爭50地號面積8.63平方公尺及系爭18地號面積 1平方公
    尺）土地上之鐵皮增建、及坐落系爭18地號內如附圖所示 B
    部分土地面積2.76平方公尺土地上之雨遮、看板拆除，並將
    上開占用之系爭18地號土地返還被上訴人，將系爭50地號土
    地返還被上訴人及共有人王庚鑫；(二)上訴人自97年11月15日
    起至98年12月31日止，按年給付8萬0,270元；自99年1月1日
    起至返還上開土地之日止，按年給付7萬1,893元部分，自屬
    應予准許；至逾上開金額之請求，即屬不應准許。從而原審
    就上開應予准許部分，所為上訴人敗訴之判決，並無不合，
    上訴論旨指摘原判決此部分不當，求予廢棄改判，為無理由
    ；就上開不應准許部分，所為上訴人敗訴之判決，尚有未洽
    ，上訴論旨指摘原判決此部分不當，求予廢棄改判，為有理
    由。
八、至兩造其餘之攻擊或防禦方法及未經援用之證據，經斟酌後
    ，認為均不足以影響本判決之結果，自無逐一詳予論駁之必
    要，併此敘明。
九、據上論結，本件上訴為一部有理由，一部無理由，依民事訴
    訟法第450條、第449條第1項、第79條，判決如主文。
中    華    民    國    99    年    9     月    28    日
                    民事第五庭
                        審判長法  官  林鄉誠
                              法  官  張  蘭
                              法  官  梁玉芬
正本係照原本作成。
被上訴人不得上訴。
上訴人如不服本判決，應於收受送達後20日內向本院提出上訴書
狀，其未表明上訴理由者，應於提出上訴後20日內向本院補提理
由書狀（均須按他造當事人之人數附繕本）上訴時應提出委任律
師或具有律師資格之人之委任狀；委任有律師資格者，另應附具
律師資格證書及釋明委任人與受任人有民事訴訟法第466條之1第
1項但書或第2項（詳附註）所定關係之釋明文書影本。如委任律
師提起上訴者，應一併繳納上訴審裁判費。
中    華    民    國    99    年    9     月    28    日
                              書記官  常淑慧
附註：
民事訴訟法第466條之1（第1項、第2項）：
對於第二審判決上訴，上訴人應委任律師為訴訟代理人。但上訴
人或其他法定代理人具有律師資格者，不在此限。
上訴人之配偶、三親等內之血親、二親等內之姻親，或上訴人為
法人、中央或地方機關時，其所屬專任人員具有律師資格並經法
院認為適當者，亦得為第三審訴訟代理人。

司法院資訊處製作；財團法人民間司法改革基金會備份。
